臺灣新竹地方法院民事簡易判決  
111年度竹簡字第136號
原      告  匯豐汽車股份有限公司

法定代理人  陳昭文  
訴訟代理人  莊佳霖  
            林肇奕  
被      告  王儷媛  
            路億暄  
共      同
訴訟代理人  陳品文  
上列當事人間請求塗銷所有權移轉登記等事件，本院於民國111
年4 月13日辯論終結，判決如下：
    主      文
原告之訴駁回。
訴訟費用由原告負擔。
    事實及理由
一、原告主張：被告王儷媛向原告申請汽車貸款，並簽發發票日
    為民國109 年4 月9日、到期日110 年11月10日、票面金額
    為新臺幣（下同）35萬3,220 元之本票（下稱系爭本票）予
    原告，詎於到期後經提示僅支付其中部分外，其餘24萬7,25
    4 元未獲付款，原告向臺灣桃園地方法院聲請本票准予強制
    執行，經該院以110 年度司票字第1329號民事裁定准許在案
    。原告欲於110 年11月22日向臺灣桃園地方法院聲請對被告
    王儷媛名下之不動產強制執行時，被告王儷媛竟於109 年4 
    月21日將其名下坐落新竹市○○段00地號土地及其上同段994 
    號建物（詳如附表所示，以下合稱系爭不動產）贈與被告路
    億暄，並於109 年5 月5 日以「贈與」為原因辦畢所有權移
    轉登記予被告路億暄。被告王儷媛上開系爭不動產移轉過戶
    行為顯係與被告路億暄，為避免原告逕就系爭不動產請求執
    行受償，故被告王儷媛與被告路億暄間上開贈與行為，顯已
    侵害原告之權益甚鉅。被告王儷媛係系爭本票之發票人，就
    其簽發之系爭本票應擔負票面金額支付之義務，竟於原告取
    得債權憑證聲請強制執行之際，為使原告之債權無法實現，
    將其所有之系爭不動產，虛偽無償贈與給被告路億暄，致原
    告因債務人無財產可供執行，而未能執行。是以，被告王儷
    媛、路億暄上開系爭不動產贈與行為已明顯侵害原告之債權
    ，原告就此詐害債權之行為，爰依民法第244 條第1 項、第
    4 項規定提起本件訴訟，請求將被告間所為之債權及物權行
    為予以撤銷，且被告路億暄應將系爭不動產所有權移轉登記
    予以塗銷，並回復登記予被告王儷媛所有等語。並聲明：被
    告間就系爭不動產於109 年5 月5 日以贈與為登記之債權行
    為與所有權移轉登記之物權行為，均應予撤銷；被告路億暄
    應將系爭不動產所有權移轉登記予以塗銷，並回復登記予被
    告王儷媛所有。
二、被告則以：被告王儷媛前向原告第一次貸款24萬元，自105 
    年1 月5 日至108 年1 月5 日止，分48期，按月繳納本息，
    期間繳款正常，亦完全清償，為信用良好之客戶。嗣於109 
    年2 、3 月間，考量其女即被告路億暄已出社會有謀生能力
    ，並為鼓勵置產，遂有贈與之意，然贈與並非無償贈與，而
    係免除被告路億暄負擔頭期款之壓力，將剩餘房貸轉由被告
    路億暄向銀行貸款按月繳付本息。爾後，原告貸款部門業務
    於109 年4 月中旬主動聯繫被告王儷媛詢問是否有意願再次
    申貸，被告王儷媛慮及借款金額為數不高（借款本金29萬元
    ，利息約6 萬元，故系爭本票金額為35萬3,220元），且可
    多一筆資金供平日餐飲工作調度使用，乃同意向原告第二次
    貸款，並以109 年5 月5 日為首期還款日，按月連續繳納至
    110 年10月5 日止，共18期，期間繳款正常，合計已還款10
    萬5966元。詎於110 年5月間爆發新冠肺炎疫情，嚴重影響
    被告王儷媛經營之餐飲生意，最終導致結束營業，也因此影
    響後續車貸繳款情形。是被告王儷媛贈與系爭不動產在先，
    向原告借款35萬3,220 元在後，被告王儷媛並配合原告拍攝
    車輛詳細地點，通知原告可強制取車以為部分清償，因該車
    經估價尚約有10萬元之價值，且實際上被告王儷媛僅積欠原
    告約莫10多萬元，但原告捨此不為，卻覬覦與此事無關之系
    爭不動產，扭曲時間先後關係，不當連結被告王儷媛侵害債
    權，故原告之主張顯不合理等語置辯。並聲明：原告之訴駁
    回。
三、得心證之理由：㈠
  ㈠原告主張被告王儷媛向原告申請汽車貸款，並簽發系爭本票
    交付原告，於到期後經提示僅支付其中部分外，其餘24萬7,
    254 元未獲付款，原告向臺灣桃園地方法院聲請本票准予強
    制執行，經該院以110 年度司票字第1329號民事裁定准許在
    案，被告王儷媛現尚積欠24萬7,254 元及約定之利息未清償
    ，原告已取得本院111 年度司執字第2840號債權憑證，而被
    告王儷媛於109 年4 月21日系爭不動產贈與被告路億暄，並
    於109 年5 月5 日以贈與為原因完成移轉登記之事實，業據
    提出系爭本票、本票裁定、本息攤提表、系爭不動產登記第
    二類謄本、本院111 年度司執字第2840號債權憑證、汽車貸
    款契約書、動產擔保交易動產抵押設定登記申請書、動產擔
    保交易（動產抵押）移轉契約書、動產擔保交易動產抵押設
    定債權人變更登記申請書等件影本為證，並經本院向新竹市
    地政事務所調取系爭不動產之所有權移轉登記相關資料核閱
    無訛，且被告對此亦不爭執，此部分之事實，首堪信為真實
    。
  ㈡按債務人所為之無償行為，有害及債權者，債權人得聲請法
    院撤銷之；前條撤銷權，自債權人知有撤銷原因時起，1 年
    間不行使，或自行為時起，經過10年而消滅，民法第244條
    第1 項、第245 條分別定有明文。又該項法定期間為除斥期
    間，其時間經過時權利即告消滅；除斥期間有無經過，縱未
    經當事人主張或抗辯，法院亦應先為調查認定，以為判斷之
    依據。再按民法第245 條規定，債權人之撤銷權，自債權人
    知有撤銷原因時起，一年間不行使，或自行為時起經過十年
    而消滅。依此規定，債權人之撤銷權，係自行為時經過十年
    始行消滅，至上述一年之期間，須自債權人知有撤銷原因，
    始能起算。所謂撤銷原因係指構成行使撤銷權要件之各事由
    而言，在無償行為，應自知有害及債權之事實時起算；在有
    償行為，除知有害及債權之事實外，並須知債務人及受益人
    亦知其情事時起算，有最高法院100 年台上字第1058號判決
    足參。經查，系爭不動產原為被告王儷媛所有，於109 年4 
    月21日贈與被告路億暄，並於109 年5 月5 日辦畢以贈與為
    原因之所有權移轉登記，此有系爭不動產所有權狀、土地及
    建築改良物所有權贈與移轉契約書、土地登記申請書、財政
    部北區國稅局贈與稅免稅證明書等附卷可考（見本院卷第65
    至76頁），且經本院依職權查詢結果，原告於被告間上開贈
    與行為後之110 年6 月7 日始第一次向地政機關調取系爭不
    動產之第二類謄本，有中華電信股份有限公司數據通信分公
    司111 年2 月18日數府三字第1110000414號函及所附電子謄
    本調閱紀錄在卷可考（見本院卷第77至80頁），而原告於11
    0 年12月23日提起本件訴訟，有民事起訴狀本院收文章在卷
    可稽（見本院卷第11頁），是原告行使民法第244 條第1 項
    之撤銷權尚未逾1 年期間，先予敘明。
　㈢按債務人所為之無償行為，有害及債權者，債權人得聲請法
    院撤銷之；債權人依第1 項或第2 項之規定聲請法院撤銷時
    ，得並聲請命受益人或轉得人回復原狀，民法第244條第1 
    項、第4 項前段分別定有明文。惟該條第1 項必以債務人所
    為係無償行為，始有適用，如係有償行為，則僅於符於同條
    第2 項規定之要件下，方得許債權人予以撤銷。而該條第1 
    、2 項所稱之無償或有償行為，係以債務人與第三人間之行
    為是否互為對價關係之給付為其區別之標準，如為不動產所
    有權移轉行為，申辦移轉登記申請書上記載之移轉原因，雖
    可資為佐證，但非絕對或唯一之判斷依據，仍應審酌當事人
    間一切意思表示與行為加以判斷。再按當事人主張有利於己
    之事實者，就其事實有舉證之責任，民事訴訟法第277 條定
    有明文，如係由原告主張權利者，應先由原告負舉證之責，
    若原告先不能舉證，以證實自己主張之事實為真實，則被告
    就其抗辯事實即令不能舉證，或其所舉證據尚有疵累，亦應
    駁回原告之請求。
　㈣查被告王儷媛於103 年3 月19日取得系爭不動產所有權後，
    旋即於同日向訴外人凱基商業銀行股份有限公司（下稱凱基
    商銀）設定最高限額466 萬元之抵押權；而被告路億暄業於
    109 年3 月23日向訴外人日盛商業銀行股份有限公司（下稱
    日盛商銀）申請貸款458萬元，以借新還舊方式，清償被告
    王儷媛原設定之最高限額抵押權剩餘貸款金額，並塗銷上開
    最高限額抵押權，再於109 年5 月5日取得系爭不動產之所
    有權後，即以被告路億暄為債務人向訴外人日盛商業銀行股
    份有限公司設定最高限額390 萬元、155 萬元之抵押權等情
    ，有系爭不動產查詢資料、異動索引及被告提出之貸款申請
    書影本附卷可參(見本院卷第35至40頁、第115 至119 頁)。
    觀諸前開最高限額抵押權設定之始末，由被告路億暄清償剩
    餘王儷媛凱基商銀抵押權債務，王儷媛之積極財產（即系爭
    不動產）雖移轉與他人，但王儷媛之債務亦減少，雖系爭不
    動產以贈與為移轉登記之方式，尚難認為此為無償行為。則
    被告王儷媛抗辯為減輕被告路億暄負擔頭期款之壓力，將剩
    餘房貸轉由被告路億暄向銀行貸款按月繳付本息等語應屬可
    採。被告2人間就系爭不動產之移轉行為確屬有償行為，應
    堪認定。
　㈤由上開證據，足認被告路億暄確實代被告王儷媛清償其對凱
    基商銀之債務，並以此為買受系爭不動產之對價，被告王儷
    媛復將系爭不動產所有權移轉登記予被告路億暄，則被告間
    移轉系爭不動產所有權之行為，形式上雖係以無償之贈與為
    登記原因，但實質上為有償之買賣。故原告依民法第244 條
    第1 項、第4 項規定，請求撤銷被告間就系爭不動產所為之
    贈與及移轉所有權登記之行為，於法未合，自難准許。
四、綜上所述，原告依民法第244 條第1 項及第4 項之規定，訴
    請撤銷被告間就系爭不動產所為之贈與債權行為及所有權移
    轉登記物權行為，並請求被告路億暄塗銷上開所有權移轉登
    記，回復為被告王儷媛所有，均無理由，應予駁回。
五、本件事證已臻明確，兩造其餘攻擊防禦方法及所提證據，經
    核與判決結果不生影響，爰不逐一論述，附此敘明。
六、訴訟費用負擔之依據：民事訴訟法第78條。
中　　華　　民　　國　　111 　年　　5 　　月　　6 　　日
                  新竹簡易庭  法  官  黃致毅
以上正本證明與原本無異。
如不服本判決，須於判決送達後20日內向本庭提出上訴狀（應按
他造當事人之人數附繕本）；如委任律師提起上訴者，應一併繳
納上訴審裁判費。
中　　華　　民　　國　　111 　年　　5 　　月　　6 　　日
                              書記官  蕭宛琴
　　　　　　　　　　　　　　　
附表：
編號 類別 不動產  1 土地 新竹市○○段00地號（面積：1372平方公尺，權利範圍：411600分之7206）。  2 建物 新竹市○○段000○號【門牌：新竹市○○路000巷00弄00號，主要建材：鋼筋混擬土造，層數：6層，總面積102.64平方公尺，附屬建物：平台（面積3.19平方公尺），權利範圍：全部】。